ACORDAO-COMPLETO-2346645

ACÓRDÃO 2260/2019 ATA 6/2019 - PRIMEIRA CÂMARA

VISTOS, relatados e discutidos estes autos que tratam de pedido de reexame interposto pela Sra. Denise Elza Felippelli Martins contra os termos do Acórdão 10124/2018-TCU-Primeira Câmara, por meio do qual esta Corte considerou ilegal, para fins de registro, o ato de concessão de pensão civil emitido em favor da recorrente;
ACORDAM os ministros do Tribunal de Contas da União, reunidos em Sessão da 1ª Câmara, ante as razões expostas pelo relator e com fundamento nos arts. 33 e 48 da Lei 8.443/1992, em:
9.1. conhecer do pedido de reexame para, no mérito, negar-lhe provimento, mantendo-se inalterado o acórdão recorrido; e
9.2. dar ciência desta deliberação à recorrente e ao Superior Tribunal Militar.

Pedido de reexame interposto contra decisão que considerou ilegal ato de concessão de pensão civil emitido em favor da recorrente.

Primeira Câmara

Superior Tribunal Militar.

3. Recorrente: Denise Elza Felippelli Martins (XXX.138.157-XX).

13.1. Ministros presentes: Walton Alencar Rodrigues (Presidente), Benjamin Zymler, Bruno Dantas e Vital do Rêgo (Relator).
13.2. Ministros-Substitutos presentes: Augusto Sherman Cavalcanti e Weder de Oliveira.

ACORDAO-COMPLETO-2350976

Acórdão 3335/2019 - Primeira Câmara

Márcia Lucia Wermesk Fernandes

VITAL DO RÊGO

Ministro Walton Alencar Rodrigues.

Adoto como relatório, com os devidos ajustes de forma, a instrução elaborada no âmbito da Secretaria de Recursos (peça 53) , com a qual se manifestou de acordo o corpo gerencial daquela unidade técnica especializada (peças 54) , a seguir transcrita:
INTRODUÇÃO
1.	Trata-se de Pedido de Reexame interposto por Denise Elza Felippelli Martins (R001 - peças 31-41) contra o Acórdão 10124/2018-TCU-Primeira Câmara (peça 24) .
1.1. A deliberação recorrida apresenta o seguinte teor:
9.1. considerar prejudicado, por perda de objeto, o exame do ato de pensão instituído por Gelda Esmeralda Terra Felippelli, em benefício de Diogo de Azevedo da Silva; 
9.2. considerar legal os atos de pensão civil instituídos por Jorge Távora da Costa e Mércia de Castro Fonseca, em benefício de Mateus Braz Medeiros da Costa e Marcus Paulo de Castro Fonseca, respectivamente; 
9.3. considerar ilegal e recusar registro ao ato de concessão de pensão civil instituído por Gelda Esmeralda Terra Felippelli, em benefício de Denise Elza Felippelli Martins; 
9.4. determinar ao Superior Tribunal Militar que 
9.4.1. no prazo de quinze dias, contados da ciência deste Acórdão, providencie a suspensão dos pagamentos decorrentes da concessão de pensão civil ora considerada ilegal, sob pena de responsabilidade solidária da autoridade administrativa omissa, dispensado o ressarcimento das importâncias recebidas de boa-fé, com base no Enunciado 106 da Súmula da Jurisprudência do TCU; 
9.4.2. dê ciência do inteiro teor desta deliberação à beneficiária da pensão civil considerada ilegal, alertando-a de que o efeito suspensivo proveniente da interposição de eventuais recursos não a exime da devolução dos valores percebidos indevidamente após a respectiva notificação, caso tais recursos não sejam providos; 
9.4.3. encaminhe ao Tribunal, por cópia, comprovante da data em que a beneficiária da pensão civil considerada ilegal tomou conhecimento desta decisão; 
9.5. determinar à Sefip que monitore o cumprimento deste acórdão.
HISTÓRICO
2.	O processo tratou de atos de pensão civil instituídos por ex-servidores do Superior Tribunal Militar.
2.1. No caso específico do recurso, o ato foi instituído por Gelda Esmeralda Terra Felippelli em benefício de Denise Elza Felippelli Martins, na condição de filha inválida.
2.2. O entendimento desta Corte acerca da habilitação de filho maior inválido com amparo no art. 217, II, "a", da Lei 8.112/1990 firmou-se no sentido de que deve ser demonstrado o atendimento aos seguintes requisitos: i) anterioridade da invalidez ao óbito do instituidor; ii) incapacidade total e definitiva para o trabalho; e iii) dependência econômica do beneficiário em relação ao ex-servidor.
2.3. Em consulta realizada pela Sefip, foi identificado que a beneficiária, na data do óbito da instituidora da pensão (19/5/2006) , ocupava o cargo de Assistente Administrativo, na Assembleia Legislativa do Estado do Rio de Janeiro, tendo sido posteriormente exonerada, em 2008.
2.4. Instada a se pronunciar acerca do não atendimento dos requisitos definidos por esta Corte de Contas para o recebimento da pensão, a beneficiária apresentou elementos que não foram suficientemente capazes de comprovar o atendimento dos requisitos acima mencionados.
EXAME DE ADMISSIBILIDADE
3.	Reitera-se o exame preliminar de admissibilidade (peça 44) , ratificado à peça 47, pelo Relator, Ministro Vital do Rêgo, que conheceu do recurso, nos termos do art. 48 da Lei 8.443/1992, c/c os arts. 285 e 286, parágrafo único, do Regimento Interno do TCU, suspendendo-se os efeitos dos itens 9.3 e 9.4.1 do Acórdão 10124/2018-TCU-Primeira Câmara, em relação à recorrente.
EXAME DE MÉRITO
4.	Delimitação
4.1. Constitui objeto do presente recurso definir se o ato de pensão civil em apreço reúne condições de receber a chancela de legalidade deste TCU.
5.	Dos requisitos necessários à habilitação da filha maior inválida 
5.1. Defende-se no recurso que a ilegalidade apontada no item 8 da instrução da unidade técnica deste Tribunal não se coaduna com o texto previsto na Lei 8.112/1990 (art. 217, II, "a") , com a nova redação dada pela Lei 13.135/2015, com base nos seguintes argumentos:
a) foi submetida a uma perícia médica datada de 16/10/2006 (data imposta pela Marinha) , cujo resultado constata que a moléstia é espondiloartrose da coluna vertebral avançada, (equiparada à paralisia irreversível e incapacitante) , CID10 M43.8, doença de cunho invalidante especificada na legislação (art. 5º, XII, da CF/1988; Normativa-SRF 15/2001 e art. 186, parágrafo I, da Lei 8.112/1990) ;
b) o laudo da perícia, assinado por três médicos, registra que é uma doença permanente e que sua existência é anterior ao óbito da Sra. Gelda, tendo em vista o exame apresentado com data de maio de 2006 que comprova a doença existir em período muito anterior a 2006;
c) há também prontuário médico e declarações de dois médicos que ratificam que a recorrente é paciente desde pelo menos 1996, e que já apresentava a espondiloartrose lombar avançada desde 1998, bem como fazia tratamento com anti-inflamatórios e corticoides, e que existia queda contínua da qualidade de vida devido à dificuldade de locomoção;
d) laudo recente atesta ser portadora de doença classificada no CID M51.1, que abrange as vertebras L2-L3, L4-L5, L5-S1 (biomecânica da junção L5-S1 na espondilolistese lombar) , enquadrando-a com incapacidade funcional.
e) a despeito das dores desumanas que sempre sentiu, na tentativa de se manter econômica e socialmente produtiva, tentou trabalhar na Assembleia Legislativa do Estado do Rio de Janeiro, às custas de uma superação impensada e sempre amparada por amigos;
f) essa tentativa não logrou êxito em angariar fundos para a cirurgia, que pode alcançar o patamar de R$ 100 mil, pois as dores a levaram a pedir exoneração (Processo 4237/2008) , o que ocorreu em março de 2008;
g) essa tentativa também lhe custou um processo degenerativo nas vertebras L2-L3 e L3-L4, como demonstra laudo datado de 9/11/2008;
h) quanto ao fato de não ter requerido licença médica nesse período, reafirma que foi tão somente uma tentativa de se manter econômica e socialmente produtiva, e que, apesar de ser conhecedora do seu estado clinico, nunca lhe ocorreu extorquir dinheiro do Estado com pedidos de licença médica;
i) as declarações de Imposto de Renda da Sra. Gelda Felippelli de 2003, 2004 e 2005 ratificam a dependência econômica de sua filha/dependente, Sra. Denise Felippelli;
j) em 11/5/1994, a Sra. Gelda obteve na justiça a guarda definitiva de seu neto Diogo Felippelli Martins (Processo 3522/93) , tendo em vista já manter o sustento dos dois, acrescido da impossibilidade física da Sra. Denise para atender aos cuidados necessários de seu filho.
Análise
5.2. O fundamento legal para a habilitação de filhos maiores inválidos ao benefício de pensão estava assim previsto no art. 217, inciso II, alínea "a", da Lei 8.112/1990, antes da redação dada pela Lei 13.135/2015: 
Art. 217. São beneficiários das pensões:
 (...) 
II - temporária:
a) os filhos, ou enteados, até 21 (vinte e um) anos de idade ou, se inválidos, enquanto durar a invalidez; 
 (...) 
5.3. Consoante registrado pela Sefip à peça 21, o entendimento desta Corte acerca da habilitação de filho maior inválido com amparo no dispositivo acima firmou-se no sentido de que deve ser demonstrado o atendimento aos seguintes requisitos: 
a) anterioridade da invalidez ao óbito do instituidor;
b) incapacidade total e definitiva para o trabalho; e 
c) dependência econômica do beneficiário em relação ao ex-servidor.
5.4. Ademais, vale a pena mencionar o enunciado da Súmula-TCU 271, segundo a qual "a pensão concedida a beneficiário na condição de inválido tem como requisito essencial laudo pericial emitido por junta médica oficial que ateste a invalidez e sua preexistência ao momento do óbito do instituidor".
5.5. Ainda, que a dependência econômica de beneficiário na condição de filho maior inválido reveste-se de presunção relativa, ou seja, admite prova que a desconstitua (e.g. Acórdão 1124/2007-TCU-Segunda Câmara, 1535/2007-TCU-Plenário, 1590/2008-TCU-1ª Câmara, 6715/2009-TCU-2ª Câmara, 5851/2012-TCU-2ª Câmara, 2966/2014-TCU-2ª Câmara e 5151/2015-TCU-1ª Câmara) .
5.6. Assim, esta Corte tem entendido não ser cabível a concessão de pensão por morte ao filho maior inválido quando houver prova da ausência de dependência econômica em relação ao servidor falecido que instituiu o benefício. Colocando de outra forma, entende-se não ser cabível a concessão de pensão por morte ao filho maior inválido quando este tiver renda própria suficiente para prover a sua subsistência.
5.7. In casu, pode-se considerar a existência de laudo de junta médica (peça 32) , datado de 16/10/2006, atestando a invalidez da recorrente em data anterior ao óbito da instituidora da pensão (19/5/2006) . Isso porque consta do documento quesito que demanda a data em que a doença havia sido contraída, e sobre a qual a junta médica se pronunciou no sentido de que "apresenta declaração médica datada de maio de 2006, porém as alterações em exames complementares certamente são anteriores a esta data" (peça 32, p. 3, quesito 7) . 
5.8. Entretanto, resta prejudicado o atendimento aos outros dois requisitos. Isso porque a ocupação de cargo na Assembleia Legislativa do Estado do Rio de Janeiro no período de 2006 a 2008, constatada pela Sefip e confirmada pela recorrente, demonstra que, na data da instituição do benefício a recorrente não estava incapacitada total e definitivamente para o trabalho e, ainda, que auferia renda.
5.9. Além disso, rápida pesquisa na internet revelou que a recorrente possui inscrição ativa na OAB/RJ (peça 51) , e a ela se associa a atuação como advogada em mais de 450 processos (peça 52) . Portanto, ainda hoje se põe em dúvida a incapacidade laboral da recorrente e, por consequência, sua dependência econômica em relação à pensão.
5.10. Sobre essa questão, vale ressaltar que na oitiva constou que havia "evidências de que a interessada exerce a advocacia como atividade econômica (OAB/RJ 78608) " (peça 12) . A manifestação da recorrente foi no sentido de que (peça 14, p. 2) :
No que tange a função remunerada de advogado, não cabe tal assertiva, bastando observar todas as declarações de imposto de renda que instruem esta resposta (2011 a 2017) . Neste sentido, autorizo, desde já a ser requerido por V.Sa., junto a Receita Federal os anos anteriores a 2011, tendo em vista não tê-los mais em meu poder. Quero ressaltar, também, QUE EU ERA ISENTA DA APRESENTAÇÃO DE DECLARAÇÃO DE IMPOSTO DE RENDA. 
Por todas as tintas anteriores não existe vínculo empregatício remunerado que comprove não ter sido eu dependente financeiramente de minha mãe e ter vivido sempre as suas despensas, devendo a ela inclusive a minha inscrição na OAB.
5.11. Nesse quadro, tendo em vista que a recorrente não obteve êxito em cumprir todos os requisitos para habilitação à pensão do art. 217, item II, alínea "a", da Lei 8.112/1990, não há como se acolher as alegações em seu favor.
CONCLUSÃO
6. Da análise anterior, conclui-se que o ato de pensão civil em benefício de Denise Elza Felippelli Martins, na condição de filha inválida, não reúne condições de receber a chancela de legalidade deste TCU.
6.1. Com base nessa conclusão, propõe-se o não provimento do recurso.	
PROPOSTA DE ENCAMINHAMENTO
7. Ante o exposto, submetem-se os autos à consideração superior, propondo-se, com fundamento no art. 48 da Lei 8.443/1992 c/c os artigos 285 e 286, parágrafo único, do RI/TCU:
a) conhecer do recurso de Denise Elza Felippelli Martins e, no mérito, negar-lhe provimento;
b) dar ciência do acórdão que for prolatado à recorrente e aos demais interessados, ressaltando-se que o relatório e o voto que o acompanharem podem ser consultados no endereço www.tcu.gov.br/acordaos, no dia seguinte ao de sua oficialização.
2. O Ministério Público, representado nos autos pelo Procurador Dr. Marinus Eduardo De Vries Marsico, manifestou-se de acordo com a proposição da unidade técnica (peça 56) .
É o Relatório.

Patricia Teixeira Monteiro (OAB/RJ 180.023) e outros.

Procurador Marinus Eduardo De Vries Marsico.

PENSÃO CIVIL. CONCESSÃO EMITIDA EM FAVOR DE FILHA INVÁLIDA QUE, APÓS OITIVA, NÃO LOGROU COMPROVAR A ANTERIORIDADE DA INVALIDEZ, A INCAPACIDADE PARA O TRABALHO E A DEPENDÊNCIA ECONÔMICA. ILEGALIDADE E NEGATIVA DE REGISTRO. PEDIDO DE REEXAME. ELEMENTOS APRESENTADOS INCAPAZES DE MODIFICAR O JUÍZO REALIZADO PELO TRIBUNAL 	EIS QUE NÃO COMPROVAM A INCAPACIDADE PARA O TRABALHO E A DEPENDÊNCIA ECONÔMICA EM RELAÇÃO AO INSTITUIDOR NO MOMENTO DO ÓBITO. CONHECIMENTO. NEGATIVA DE PROVIMENTO.

PENSÃO CIVIL (PCIV)

Secretaria de Recursos (Serur).

Em análise, pedido de reexame interposto pela Sra. Denise Elza Felippelli Martins, habilitada na pensão civil instituída pela Sra. Gelda Esmeralda Terra Felippelli (ex-servidora do Superior Tribunal Militar) na condição de filha maior inválida, contra o Acórdão 10124/2018-TCU-Primeira Câmara, por meio do qual esta Corte de Contas negou registro ao ato de concessão de pensão civil emitido em favor da recorrente. Referido ato foi considerado ilegal, em razão de não ter sido comprovada a incapacidade definitiva para o trabalho e nem a dependência econômica da beneficiária em relação à instituidora.
No apelo recursal juntado nas peças 31-41, a recorrente alega em síntese que: (i) foi submetida à junta médica (atestada por três médicos) que concluiu que a doença que afeta a beneficiária (espondiloartrose da coluna vertebral avançada) é anterior ao óbito do instituidor; (ii) a despeito das dores que sempre sentiu, na tentativa de se manter econômica e socialmente produtiva, tentou trabalhar na Assembleia Legislativa do Estado do Rio de Janeiro; (iii) sustenta que a instituidora da pensão, em 11/5/1994, obteve na justiça a guarda definitiva do neto (Diogo Felippelli Martins) e filho da beneficiária, tendo em vista já manter o sustento de ambos.
A Serur, na instrução de peça 53, ao analisar as razões apresentadas pela recorrente concluiu que: (i) não restou comprovado que a beneficiária era dependente econômica da instituidora por ocasião do óbito; (ii) a ocupação de cargo na Assembleia Legislativa do Estado do Rio de Janeiro no período de 2006 a 2008, constatada pela Sefip e confirmada pela recorrente, demonstra que, na data da instituição do benefício, a recorrente não estava incapacitada total e definitivamente para o trabalho e, ainda auferia renda; (iii) a recorrente possui inscrição ativa na OAB/RJ (peça 51) , e a ela se associa a atuação como advogada em mais de 450 processos (peça 52) . Com isso, ainda hoje restam dúvidas quanto a incapacidade laboral da recorrente e, por consequência, sua dependência econômica em relação à pensão. Em decorrência de tal análise, a unidade técnica propõe conhecer do recurso, e no mérito, negar a ele provimento.
O Ministério Público junto ao TCU, no parecer de peça 56, ratificou a proposta formulada pela Serur.
-II-
No mérito, registro minha concordância com a proposta formulada pela Serur, aquiescida pela manifestação do MPTCU, razão pela qual acolho os pareceres precedentes por seus próprios fundamentos, valendo-me, para tanto, da técnica da motivação per relationem, sem prejuízo de tecer os comentários a seguir.
Acerca da habilitação de filhos maiores inválidos como beneficiários da pensão estatutária prevista na Lei 8.112/1990, observo que a jurisprudência desta Corte de Contas se firmou no sentido de que para receberem a chancela da legalidade, os interessados em auferir tal benefício devem demonstrar, em conjunto, o atendimento dos seguintes requisitos: (i) anterioridade da invalidez ao óbito do instituidor; (ii) dependência econômica do beneficiário em relação ao ex-servidor; e (iii) incapacidade total e definitiva para o trabalho.
No caso dos autos, de fato, a invalidez que acometeu a beneficiária é anterior ao óbito da instituidora, consoante se comprova com o laudo médico acostado na peça 32. Quanto a comprovação de dependência econômica, observo que a beneficiária acostou aos autos (peça 38) declarações de imposto de renda, referentes aos exercícios 2003, 2004 e 2005 e emitidas pela instituidora da pensão, ratificando a dependência econômica da recorrente em relação à Sra. Gelda Felippeli. 
A despeito desse elemento de prova, observo que, nos termos da jurisprudência do TCU, a condição de dependente para efeitos fiscais (declaração de ajuste anual de imposto de renda)  não é bastante para comprovar a efetiva dependência econômica do beneficiário da pensão em relação ao instituidor, que deve ser corroborada por outros elementos, uma vez que a dependência para fins tributários não se confunde com a dependência econômica para fins previdenciários, já que há distinções de natureza, propósito e abrangência entre elas. Nesse sentido, os Acórdão 6457/2017-TCU-Primeira Câmara e 10.132/2017-TCU-2ª Câmara, entre outros. 
Verifico, ainda, que a Sra. Denise Elza Felippelli Martins mantém inscrição ativa na OAB/RJ. Além disso, observo que a beneficiária labora de forma intensa como advogada no Estado do Rio de Janeiro, possuindo diversos processos ao longo dos últimos 20 anos associados à sua inscrição na OAB/RJ. Nesse sentido, destaco a título exemplificativo, os processos nos quais a Sr. Denise Felippelli (OAB/RJ 78.608) figura como advogada no Tribunal de Justiça do Estado do Rio de Janeiro e na Justiça Federal do Rio de Janeiro:
	OAB/RJ: 78.608 - Denise Elza Felippelli Martins
Processos associados no Tribunal de Justiça do Estado do Rio de Janeiro
Quantidade de processos na primeira instância no TJRJ - 407
Quantidade de processos na segunda instância no TJRJ - 29
Quantidade de processos no Tribunal de Alçada Cível (TJRJ) - 4
Quantidade de processos no Tribunal de Alçada Crimina (TJRJ) - 1
Quantidade de processos no Juizado Especial (TJRJ) - 409

Fonte: Tribunal de Justiça do Rio de Janeiro. Disponível em: http://www4.tjrj.jus.br/ConsultaUnificada/consulta.do#tabs-oab-indice2.
	OAB/RJ: 78.608 - Denise Elza Felippelli Martins
Processos associados na Justiça Federal do Rio de Janeiro
Quantidade de processos na primeira instância da Justiça Federal do Rio de Janeiro - 428

Fonte: Justiça Federal do Rio de Janeiro. Disponível em: http:// http://procweb.jfrj.jus.br/portal/consulta/cons_procs.asp.
Diante de tais evidências, é difícil concluir que a Sra. Denise era incapaz para o trabalho, por ocasião do óbito da instituidora. Nesse sentido, vale mencionar que os requisitos para a percepção de pensão devem ser aferidos no momento do falecimento do instituidor. É nessa linha o entendimento não só desta Corte de Contas como também do Supremo Tribunal Federal (STF) , consoante os seguintes precedentes: AI 839916 AgR/RJ (rel. Min. Rosa Weber, julgado em 27/8/2013 pela Primeira Turma) ; AI 732564 AgR/PE (rel. Ministra Cármen Lúcia, julgado em 25/8/2009 pela Primeira Turma) ; MS 20052/DF (rel. Ministro Antonio Neder, julgado em 26/5/1976, julgado pelo Tribunal Pleno) e MS 20032/DF (rel. Ministro Cordeiro Guerra, julgado em 4/6/1975 pelo Tribunal Pleno) . 
No caso dos autos, observo que, além de sua atuação como advogada, por ocasião do óbito da instituidora (19/5/2006) , a Sra. Denise Elza Felippelli (beneficiária habilitada na condição de filha inválida) mantinha vínculo laboral ativo na Assembleia Legislativa do Estado do RJ, fato que descaracterizava, no momento da concessão, a condição de dependência econômica em relação à instituidora, bem como a incapacidade total e definitiva para o trabalho.
Portanto, as razões consignadas no pedido de reexame apresentado pela recorrente não são hábeis a produzir a reforma do acórdão recorrido.
Ante o exposto, VOTO para que seja adotada a minuta de acórdão que ora trago ao exame deste Colegiado.
TCU, Sala das Sessões Ministro Luciano Brandão Alves de Souza, em 12 de março de 2019.
Ministro VITAL DO RÊGO 
Relator